【裁判字號】    91,重訴,91
【裁判日期】    920124
【裁判案由】    損害賠償
【裁判全文】
臺灣彰化地方法院民事判決  九十一年度重訴字第九一號
    原      告  乙○○
    訴訟代理人  朱文財律師
    複  代理人  丙○○
    被      告  甲○○
右當事人間請求損害賠償事件，本院判決如左：
    主      文
原告之訴駁回。
訴訟費用由原告負擔。
    事      實
甲、原告方面：
  一、聲明：被告應給付原告新台幣（下同）七百九十萬零四百十六元，及自支付命
      令送達之翌日起至清償日止，按年息百分之五計算之利息；訴訟費用由被告負
      擔。
  二、陳述：
    (一)查兩造間前因請求損害賠償事件，被告聲請台灣桃園地方法院以八十五年度全
      一字第一二三０號裁定准許對原告之財產實施假扣押後，經原告聲請命被告限
      期起訴，被告遂向台灣士林地方法院提起八十五年度訴字第八四八號損害賠償
      訴訟，嗣後被告具狀撤回起訴，惟又再追加起訴，該院乃裁定駁回其追加之訴
      ，故該案已視同全部撤回而終結，原告隨即聲請撤銷本件假扣押裁定，並獲台
      灣桃園地方法院以八十七年度全聲字第三七號裁定准予撤銷假扣押，惟被告以
      其業已先行再向台灣士林地方法院對原告提起八十七年度訴字第一七二號損害
      賠償訴訟為由，提起抗告，經台灣高等地方法院以八十七年度抗字第二三八五
      號裁定廢棄上開撤銷假扣押之裁定，並駁回原告撤銷假扣押之聲請，原告不服
      提起再抗告，惟遭最高法院以八十七年度台抗字第六四五號裁定駁回再抗告確
      定。嗣因被告對原告所提起之台灣士林地方法院八十七年度訴字第一七二號損
      害賠償訴訟，業經該院及台灣高等法院以八十八年度上字第一二八五號判決被
      告敗訴，並於民國（下同）八十九年四月十八日確定，本案既已為實體上之裁
      判，被告假扣押原因之理由已經消滅，爰聲請撤銷上開假扣押裁定，案經台灣
      桃園地方法院九十年度全聲字第七０號裁定、台灣高等法院九十年度抗字第三
      三一九號裁定撤銷原告部分之假扣押確定。
    (二)惟被告上開不當假扣押聲請行為，係以原告所有坐落桃園縣楊梅鎮○○○段二
      一之一九地號土地（下稱系爭土地）為實施假扣押強制執行之標的，致使原告
      於台灣高等法院作成前揭九十年度抗字第三三一九號裁定前根本無法處分系爭
      土地，而訴外人范雲讚於八十八年間又有意以每坪四萬元之代價購買系爭土地
      ，並簽有土地買賣意向書為憑，然因被告始終不願意撤銷對系爭土地之假扣押
      ，導致原告無法順利出售系爭土地，另一方面，因系爭土地價格一直滑落，時
      至九十年間，全部土地面積一六七九平方公尺（約合五百零八坪）竟連四百五
      十一萬九千元之價亦無法售出，換言之，每坪價格已不值八千八百九十六元，
      而與假扣押當時之價格相較，每坪業已損失三萬一千一百零四元，因原告擁有
      系爭土地面積五百零八坪應有部分之二分之一，是以原告平白損失七百九十萬
      零四百十六元，爰依民法第一百八十四條第一項後段侵權行為損害賠償之法律
      關係，請求被告給付如訴之聲明所示金額。
    (三)本件兩造間前因多筆土地買賣糾紛，業已歷經數案纏訟多年，其中被告亦曾以
      協議書之方式誘使原告和解，惟嗣後並未履約，致使原告無法再以訴訟方式解
      決爭端。可見被告明知其所實施之假扣押，若運用不當將導致原告巨額之損失
      ，卻仍於本件聲請保全程序後，以擬制撤回訴訟之手段，無端對原告之財產實
      施假扣押長達二年餘，難謂其無以不當之假扣押行為造成原告損失之故意。又
      被告於擬制撤回訴訟後，復基於同一原因事實，重提訴訟，再繼續扣押原告財
      產，經原告屢次請求撤銷，均獲未果，致原告所有土地無法順利出售，造成原
      告之損失，難謂其行為無背於善良之風俗。
  三、證據：提出台灣士林地方法院八十七年度訴字第一七二號判決一件、台灣高等
      法院八十八年度上字第一二八五號判決及其確定證明書各一件、台灣桃園地方
      法院九十年度全聲字第七０號裁定一件、台灣高等法院九十年抗字第三三一九
      號裁定一件、土地買賣意向書一紙、台灣桃園地方法院民事執行處通知書一紙
      、不動產賣賣契約書一紙（以上均為影本）、土地登記謄本一件，並聲請傳訊
      證人范雲讚。
乙、被告方面：
  一、聲明：請求判決如主文所示。
  二、陳述：
    (一)否認有侵權行為，系爭土地是山坡地，只有前面臨路部分之土地每坪為四萬元
      ，其餘則不值四萬元。而據范雲讚向被告稱，買賣意向書係因訴外人即介紹人
      劉春貴、何鳳梅受原告詐騙金錢後，介紹人請范雲讚幫忙買下原告系爭土地中
      面臨馬路之平地一百三十坪，介紹人始得拿回原告之欠款，惟因事後查明買賣
      之土地為原告與訴外人陳用所共有，原告僅有八十坪之平地，陳用另執有八十
      坪平地，共有一百六十坪之平地，故原來之買賣意向書作廢，另外改定一百六
      十坪之土地買賣契約書，然復因共有人陳用不願出賣，致該契約書僅有原告簽
      名，而陳用拒不簽名又予作廢，則原告持作廢之買賣意向書誣指被告須負賠償
      責任，實無理由。且系爭土地經第七商業銀行新竹分行設定有六百萬元之抵押
      權，原告積欠之本利、違約金累計至八十八年三月十日止，已高達三千三百萬
      元之鉅，因原告無法清償上開借款致該銀行不願塗銷抵押權，故原告與范雲讚
      間買賣未成立實與假扣押案件毫無關係。
    (二)原告分別積欠被告八百三十萬元、四十九萬零三十九元及八十萬元，共九百五
      十九萬零三十九元之本金及衍生利息合計達一千餘萬元。而原告為非法詐欺集
      團之成員，業經台灣桃園地方法院檢察署以九十年度偵續一字第十號偵辦中，
      原告因對外詐財累積近二億元，名下財產早已脫手，並無實質財產可供被告追
      償。
  三、證據：提出代償證明書、民事裁定及其確定證明書，並聲請傳訊證人范雲讚。
丙、本院依職權調閱台灣桃園地方法院八十五年度全一字第一二三０號、八十七年度
    全聲字第三七號及九十年度全聲字第七０號全卷、台灣士林地方法院八十五年度
    訴字第八四八號及八十七年度訴字第一七二號民事全卷。
    理      由
一、本件原告起訴主張兩造間前因請求損害賠償事件，經被告聲請台灣桃園地方法院
    以八十五年度全一字第一二三０號裁定准許實施假扣押系爭土地，惟被告於擬制
    撤回損害賠償訴訟後，復基於同一原因事實，重行起訴，再繼續扣押系爭土地達
    二年餘，期間適范雲讚於八十八年間有意以每坪四萬元之代價購買系爭土地，然
    因被告始終不願意撤銷上開假扣押，致使伊在台灣高等法院於九十一年十一月九
    日以九十年度抗字第三三一九號裁定撤銷伊部分之假扣押確定前，根本無法處分
    系爭土地，然系爭土地價格迨至九十年間，業已滑落至每坪不足八千八百九十六
    元，與假扣押當時價格相較，每坪損失三萬一千一百零四元，而伊就系爭土地面
    積五百零八坪之應有部分為二分之一，總計損失七百九十萬零四百十六元，則被
    告上開不當之假扣押行為，乃係故意以背於善良風俗之方法侵害伊之權利，爰依
    民法第一百八十四條第一項後段侵權行為損害賠償之法律關係，求為判命被告應
    給付七百九十萬零四百十六元，及自支付命令送達之翌日起至清償日止，按年息
    百分之五計算利息之判決。
二、被告否認有侵權行為，並以系爭土地是山坡地，只有前面臨路部分之平地每坪為
    四萬元，其餘則不值四萬元。且范雲讚向被告稱，因系爭土地為原告與陳用所共
    有，其中平地部分原告實際僅有八十坪，陳用另執有八十坪平地，共有一百六十
    坪之平地，並非如買賣意向書所稱之一百三十坪，且共有人陳用不願出賣其應有
    部分，買賣意向書因而作廢，則原告持作廢之買賣意向書誣指被告須負賠償責任
    ，實無理由。又系爭土地亦經第七商業銀行新竹分行設定有六百萬元之抵押權，
    因原告無力清償積欠該銀行累計高達三千三百萬元之本利、違約金，致該銀行不
    願塗銷抵押權，故原告與范雲讚間之買賣未成立實與系爭假扣押案件毫無關係等
    語資為抗辯。
三、查原告主張伊就系爭土地之應有部分為二分之一，兩造間前因請求損害賠償事件
    ，經被告於八十五年間聲請台灣桃園地方法院以八十五年度全一字第一二三０號
    裁定准許假扣押，進而聲請假扣押執行，實施查封伊所有之系爭土地，伊聲請命
    被告限期起訴，被告遂向台灣士林地方法院提起八十五年度訴字第八四八號損害
    賠償訴訟，嗣被告具狀撤回本訴及擴張訴之聲明後，又再追加起訴，經台灣士林
    地方法院裁定駁回其追加之訴，伊隨即聲請撤銷本件假扣押裁定，並獲台灣桃園
    地方法院以八十七年度全聲字第三七號裁定准予撤銷假扣押，惟被告以其業向台
    灣士林地方法院再對伊提起八十七年度訴字第一七二號損害賠償訴訟為由，提起
    抗告，經台灣高等地方法院以八十七年度抗字第二三八五號裁定廢棄上開撤銷假
    扣押之裁定，並駁回伊撤銷假扣押之聲請，伊不服提起再抗告，遭最高法院以八
    十七年度台抗字第六四五號裁定駁回再抗告確定。而被告對伊所提起之台灣士林
    地方法院八十七年度訴字第一七二號損害賠償訴訟，經該院及台灣高等法院八十
    八年度上字第一二八五號判決被告敗訴，並於八十九年四月十八日確定，伊因而
    聲請撤銷前開假扣押裁定，案經台灣桃園地方法院九十年度全聲字第七０號裁定
    、台灣高等法院九十年度抗字第三三一九號裁定撤銷伊部分之假扣押確定等事實
    ，業據提出土地登記謄本、台灣士林地方法院八十七年度訴字第一七二號判決、
    台灣高等法院八十八年度上字第一二八五號判決及其確定證明書、台灣桃園地方
    法院九十年度全聲字第七０號裁定、台灣高等法院九十年抗字第三三一九號裁定
    、台灣桃園地方法院民事執行處通知書等件為證，且為被告所不爭執，並經本院
    依職權調閱台灣桃園地方法院八十五年度全一字第一二三０號、八十七年度全聲
    第三七號及九十年度全聲字第七０號全卷、台灣士林地方法院八十五年度訴字第
    八四八號及八十七年度訴字第一七二號民事全卷查核屬實，自堪信原告此部份之
    主張為真實。
四、惟被告否認有何侵權行為，並以前揭詞情置辯，茲本件應予審究之爭點厥為：被
    告實施上開假扣押程序，是否即係故意以背於善良風俗之方法加損害於原告？經
    查：
  (一)按當事人主張有利於己之事實者，就其事實有舉證之責任，民事訴訟法第二百七
    十七條定有明文。所謂舉證係指就爭訟事實提出足供法院對其所主張者為有利認
    定之證據而言，若所舉證據，不能對其爭訟事實為相當之證明，自無從認定其主
    張為真正。又主張法律關係存在之當事人，就該法律關係發生所須具備之特別要
    件，應負舉證之責任，原告就其主張之事實，不舉證證明者，被告無須就其抗辯
    之事實，負舉證之責任，此為舉證分擔之原則。故主張侵權行為之當事人，應就
    此項事實負舉證之責任，除須行為人有故意主觀歸責事由，且須有損害之發生，
    及有責任原因之事實外，並以二者之間有相當因果關係為成立要件，故侵權行為
    賠償害之訴訟，原告須先就上述要件為相當之證明，始能謂其請求權存在。
  (二)按故意以背於善良風俗之方法，加損害於他人者，亦應負損害賠償責任，民法第
    一百八十四條第一項後段固定有明文，然此項侵權行為所發生之損害賠償請求權
    ，以行為人有故意違反善良風俗之主觀成立要件始足當之。惟債權人為確保其損
    害賠償請求權而聲請假扣押者，不能謂其主觀上有故意以背於善良風俗之方法，
    加損害於債務人，蓋假扣押究屬債權人依法保全其債權得受清償之正當方法，況
    人民本有訴訟之權利，乃憲法所明定，故人民之權益若遭受侵害或有受侵害之虞
    ，自得藉由公平而正當之法律程序以求有效救濟或預防，茍提起訴訟之人非明知
    不實而濫行興訟或意圖他人受刑事處分而誣告之，圖利用法院以遂其目的，縱使
    其所提訴訟因證據不足或其他因素致未能獲得勝訴之判決，亦難認其有何不法可
    言。又請求確定私權之民事訴訟程序通常曠日費時，倘訴訟進行期間，債務人將
    其財產或其他應執行之現狀變更，縱債權人日後獲得勝訴判決，亦無法實現其債
    權，致民事訴訟之功能將因而減損，故民事訴訟法乃有保全程序之設計，准許債
    權人於訴訟程序確定前實施保全程序以保全日後債權之執行，而假扣押制度即為
    保全程序之一。是假扣押裁定及其執行僅為保全程序，欲使將來或現已進行之本
    案訴訟不致因債務人可能之脫產行為導致無意義，故依民事訴訟法第五百二十三
    條第一項規定，凡債權有日後不能強制執行或甚難執行之虞者，債權人即可聲請
    假扣押，不以本案訴訟將來必會獲勝訴判決為聲請之要件。
  (三)本件原告主張被告以債權人身分聲請假扣押之本案訴訟已受敗訴判決確定，應負
    侵權行為損害賠償責任云云，雖據提出台灣士林地方法院八十七年度訴字第一七
    二號判決、台灣高等法院八十八年度上字第一二八五號判決及其確定證明書為證
    。惟查被告前於請求原告損害賠償之台灣士林地方法院八十七年度訴字第一七二
    號、台灣高等法院八十八年度上字第一二八五號訴訟中，係起訴主張其於八十四
    年六月二十一日向原告及訴外人葉國定買受坐落桃園縣楊梅鎮○○○段二一─二
    ０及二一─二一地號二筆土地，約定價金為二千八百萬元，而原告及葉國定應於
    八十四年十二月三十日把出賣之土地整平交予被告，逾期以總價款每日千分之一
    作為逾期罰款；惟原告及葉國定自訂約後，迄未將土地整平交付被告占有，依約
    原告及葉國定即應給付被告逾期之罰款，其中自八十四年十二月三十一日起至八
    十五年一月三十一日止共三十二日之罰款為八十九萬六千元，已經被告聲請對葉
    國定發支付命令確定，僅再請求原告為該部分之給付；另八十五年二月一日起迄
    同月五日止部分，亦應由原告及葉國定連帶給付被告每日二萬八千元之逾期罰款
    云云。雖該事件嗣經台灣士林地方法院八十七年度訴字第一七二號判決及台灣高
    等法院八十八年度上字第一二八五號判決先後駁回被告之訴，並以觀諸兩造於八
    十五年六月二十四日及八月十三日再訂定協議書及合意書之目的，既係在處理因
    整平土地及付款金額之爭端，且該協議書及合意書均未有關於整平土地逾期罰款
    之約定，應認兩造實已以嗣後所訂之協議書及合意書更新原契約之內容，而免除
    原定整平土地之逾期罰款；且被告所主張已解除協議書及合意書一事又不生效力
    ，則被告自不得再依原訂之不動產買賣契約書向原告及葉國定請求逾期罰款，作
    為認定之理由，業據本院依職權調閱前揭卷宗核閱屬實。然審酌兩造訂定不動產
    買賣契約書後，確因土地整平及付款之事發生爭執屬實，嗣雖訂立協議書及合意
    書，惟被告起訴請求損害賠償所主張之事實，並非全然出於不實或虛構，是其假
    扣押及起訴行為即屬正當權利之行使，雖終遭致敗訴判決確定，但其訴既非顯無
    理由，究難據此遽認被告有故意之不法情事，而假扣押及提起民事訴訟復係法律
    所設合法保障債權人保全並行使債權之制度，如身為債權人之被告遵照上開制度
    ，依法行使訴訟上之權利，當非故意不法侵害債務人即原告之權利，更遑論有故
    意以背於善良風俗之方法加損害於原告。此外，原告復未能就被告有何故意以背
    於善良風俗之方法加損害於原告之情，舉出其他確切證據以實其說，揆諸前開說
    明，原告此部分之主張，即難採取。
五、綜上，原告僅以被告敗訴一事，自難率謂被告係故意以背於善良風俗之方法加損
    害於原告，是原告依據侵權行為法則，請求被告負損害賠償責任，洵屬無據。從
    而，原告本於民法第一百八十四條第一項後段之規定，請求被告給付七百九十萬
    零四百十六元，及自支付命令送達之翌日起至清償日止，按年息百分之五計算之
    利息，為無理由，應予駁回。
六、本件事證已臻明確，兩造其餘聲請訊問證人范雲讚關於土地買賣意向書與不動產
    賣賣契約書之真正及效力，暨原告是否因買賣未成而受有價差損害等攻擊防禦方
    法，均與前開論斷結果無影響，爰無予一一論述之必要，附此指明。
據上論結，本件原告之訴為無理由，依民事訴訟法第七十八條，判決如主文。
中      華      民      國    九十二    年      一      月    二十四    日
                                    臺灣彰化地方法院民事第一庭
~B審判長法      官  羅培昌
~B      法      官  陳弘仁
~B      法      官  周莉菁
右為正本係照原本作成。
如對本判決上訴須於判決送達後廿日內向本院提出上訴狀。
中      華      民      國    九十二    年      一      月    二十四    日
~B      法院書記官  張清秀


司法院資訊處製作；財團法人民間司法改革基金會備份。
